臺灣臺北地方法院刑事判決　　　　　　　 96年度訴字第515號
公　訴　人　臺灣臺北地方法院檢察署檢察官
被　　　告　乙○
　　　　　　　　　　（現羈押在臺灣臺北看守所）
選任辯護人　陳傳中律師
　　　　　　張信陽律師
被　　　告　戊○○
　　　　　　　　　　（現羈押在臺灣臺北看守所）
上列被告等因妨害自由等案件，經檢察官提起公訴（96年度偵字
第4192號），本院判決如下：
    主  文
乙○、戊○○共同意圖為自己不法之所有，以恐嚇使人將本人之
物交付，各處有期徒刑壹年陸月。
    事  實
一、緣乙○（綽號小四）、戊○○（綽號大頭）與丁○○係眷村
    舊識，乙○、戊○○並曾先後在丁○○之下分別從事外務，
    開車及送文件等事，因而知悉丁○○頗具資力。嗣民國95年
    5 月間，乙○自戊○○處得知丁○○協助他人處理糾紛受有
    報酬，但僅分予戊○○新臺幣（下同）1 百萬元，致戊○○
    心有不滿，乃商議聯繫乙○之友人甲○○（本院通緝中，嗣
    到案後另行審結）及綽號「黑仔」、另名不知名之真實姓名
    年籍均不詳之成年男子2 人，共同意圖為自己不法之所有，
    先由戊○○致電丁○○秘書丙○○探聽丁○○收受報酬之時
    間後，乃於95年6 月6 日（起訴書誤繕：5 日）晚上某時，
    由戊○○與綽號「黑仔」之人及另名姓名年籍不詳之男子持
    不明硬物，埋伏於丁○○位在臺北市○○區○○街244 號1
    樓之辦公室外，俟丁○○於同日晚上11時50分許打開辦公室
    鐵捲門欲開車返家之際，綽號「黑仔」之人及另名男子即衝
    進丁○○辦公室內，並由綽號「黑仔」之人搶下丁○○手上
    之鐵捲門遙控器，另名男子則持上述不明硬物抵住丁○○腹
    部，並旋即將鐵捲門拉下，而限制丁○○之行動自由於該辦
    公室內；綽號「黑仔」之人嗣並要求丁○○交出汽車晶片鑰
    匙後，令另名男子看住丁○○，而至丁○○車上搜尋財物，
    惟因並無所獲，綽號「黑仔」之人乃將該車晶片鑰匙交還並
    質問丁○○錢在何處，且恐嚇稱：「我們跟你很久了，你有
    沒有錢我們都知道．．不要裝傻，忍耐是有限度的。」，丁○○因心生畏懼遂稱；「你們自己找。」，綽號「黑仔」及
    另名男子乃續押丁○○一同走進丁○○之小辦公室內，而於
    甫進入之時，綽號「黑仔」及另名男子見有紙袋，已知款項
    在其內，乃要求丁○○將裝錢之紙袋取交渠等，丁○○迫於
    無奈，遂將內裝有1 百20萬元之紙袋置於桌上由渠等取走。
    綽號「黑仔」之人隨即交代另名男子繼續看管丁○○後，將
    紙袋攜出辦公室與等候在外之戊○○商談，並即又回到辦公
    室向丁○○表示錢不夠、要再交出現金，經丁○○表示凌晨
    時分無法提領現金，綽號「黑仔」及另名男子遂承前共同犯
    意，令丁○○簽下本票4 張（分別為面額1 百萬元2 張、80
    萬元1 張、50萬元1 張），並要求丁○○應於95年6 月15日
    及23日經提示本票而交付現金。丁○○簽畢本票後，綽號「
    黑仔」之人乃將本票攜出辦公室予戊○○查核，因戊○○不
    知丁○○本名，誤以為丁○○故簽假名矇騙，令綽號「黑仔
    」之人復持本票回辦公室質問，經丁○○出示身分證供核對
    後，渠等始滿意離開。其後綽號「黑仔」、甲○○多次以電
    話連絡丁○○交付本票所示數額之現金；96年1 月13日、同
    年2 月3 日至15日間，乙○復分別以戊○○或其自己之行動
    電話致電或傳簡訊予丁○○之方式，要求與丁○○處理本票
    之事，丁○○不堪其擾遂連絡大安分局員警處理，經員警指
    示，由丁○○與乙○連絡，並要求乙○至丁○○辦公室取現
    金，乙○遂與戊○○一同於96年2 月15日下午5 時許，至丁○○上開辦公室外，由乙○將本票2 張（面額分別為1 百萬
    元、80萬元）置放在紅包袋內，進辦公室交予丁○○，丁○○則將預先提領之現金1 百80萬元交予乙○，員警隨即逮捕
    乙○，並在乙○導引下逮捕在門外附近等候之戊○○，而查
    知上情。
二、案經丁○○訴由臺北市政府警察局大安分局報告臺灣臺北地
    方法院檢察署檢察官偵查起訴。
    理  由
一、上揭犯罪事實，業據被告乙○、戊○○於本院審理時坦承不
    諱，並經證人即被害人丁○○於警詢、偵查中證述明確，此
    外，復有照片、本票、紅包袋、贓物認領保管單、扣押物品
    目錄表、臺北市政府警察局大安分局電話譯文表（行動電話
    門號0000000000號）、行動電話簡訊翻拍照片等在卷可資佐
    證，被告等之犯行明確，洵堪認定，應依法論科。
二、查刑法於94年2 月2 日修正公布，於95年7 月1 日施行。而
    按行為後法律有變更者，適用行為時之法律，但行為後之法
    律有利於行為人者，適用最有利於行為人之法律，現行刑法
    第二條第一項訂有明文。此條規定乃與刑法第一條罪刑法定
    主義契合，而貫徹法律禁止溯及既往原則，係規範行為後法
    律變更所生新舊法律比較適用之準據法，是刑法第二條本身
    雖經修正，但刑法第二條既屬適用法律之準據法，本身尚無
    比較新舊法之問題，應一律適用裁判時之現行刑法第二條規
    定以決定適用之刑罰法律。又按，刑法施行法第一條之一第
    一項將刑法分則貨幣單位變為新臺幣、第二項提高刑法分則
    法定刑罰金部分三十倍或三倍，惟因與罰金罰鍰提高標準條
    例業將刑法分則法定刑罰金提高十倍，再由銀元換算為新臺
    幣，因此變更前後之數額相同，尚無比較適用問題，應逕適
    用裁判時法。再按本次刑法修正之比較新舊法，應就罪刑有
    關之共犯、未遂犯、想像競合犯、牽連犯、連續犯、結合犯
    ，以及累犯加重、自首減輕暨其他法定加減原因（如身分加
    減）與加減例等一切情形，綜其全部罪刑之結果而為比較，
    最高法院95年度第8 次刑庭會議決議可資參照。另按：
  (一)刑法修正前同法第三十三條第五款規定：「罰金為一元以上
    」、修正後刑法第三十三條第五款規定：「罰金為新臺幣一
    千元以上」。而同法第三百零二條第一項剝奪他人行動自由
    罪之法定刑為「三百元以下罰金」、第三百四十六條第一項
    恐嚇取財罪「得併科一千元以下罰金」，依刑法施行法第一
    條之一規定：「中華民國94年1 月7 日刑法修正施行後，刑
    法分則編所定罰金之貨幣單位為新臺幣。94年1 月7 日刑法
    修正時，刑法分則編未修正之條文定有罰金者，自94年1 月
    7 日刑法修正施行後，就其所定數額提高為三十倍。但72年
    6 月26日至94年1 月7 日新增或修正之條文，就其所定數額
    提高為三倍」，依上開規定，本件罰金部分各應提高為三十
    倍。是依修正前、後，刑法第三百零二條第一項、第三百四
    十六條第一項之罰金刑部分，分別由新臺幣三元以上九千元
    以下、新臺幣三元以上三萬元以下，變更為新臺幣一千元以
    上九千元以下、新臺幣一千元以上三萬元以下。因此，比較
    上述修正前、後之刑罰法律，自以修正前之規定，較有利於
    被告。
  (二)刑法第五十五條牽連犯之規定業經修正刪除，該規定刪除後
    ，除法理上合於接續犯、包括一罪之情形仍可認為構成單一
    之犯罪外，其於數犯罪行為之情形，即應依刑法第五十一條
    之規定予以分論併罰。經依刑法第二條第一項比較新、舊法
    之結果，並無適用行為後之新法較有利於被告之情形，自應
    適用行為時即修正前刑法第五十五條牽連犯之規定。
三、核被告乙○、戊○○所為，係犯刑法第三百零二條第一項妨
    害自由罪、第三百四十六條第一項恐嚇取財罪；其等與甲○○、綽號「黑仔」之人及真實姓名年籍不詳之成年男子間，
    就上開犯行，有犯意聯絡及行為分擔，均為共同正犯。至所
    犯上開2 罪間，有方法結果之牽連關係，依修正前刑法第五
    十五條牽連犯之規定，從一重論以恐嚇取財罪。起訴書指訴
    被告等另涉犯刑法第三百零四條強制罪、第三百零五條恐嚇
    罪嫌，惟被告等有為自己不法所有之意圖，業經本院認定如
    前，即與刑法第三百零四條強制罪、第三百零五條恐嚇危害
    安全罪之構成要件不合；又起訴書所指嗣綽號「黑仔」、甲○○多次以電話連絡丁○○，恐嚇丁○○需交付現金，否則
    要把丁○○埋掉等語，惟因丁○○要求看到本票且要在辦公
    室付款，甲○○等人不同意而未遂，至96年1 月13日，乙○
    以戊○○之行動電話致電丁○○，要求與丁○○見面處理本
    票之事，因丁○○不願意而未遂等情，然核均屬被告等完成
    本件恐嚇取財犯行而取得現金1 百20萬元、本票4 張後，為
    兌現上該本票所為之另一次侵害，應為不罰之後行為，而不
    另構成犯罪；亦即前行為與後行為間並無行為發展之階段關
    係，僅處罰前行為即已兼及後行為者，該後行為即為前行為
    所吸收，不再視其為獨立之犯罪；惟因公訴人認與本件犯行
    有裁判上一罪之關係，爰均不另為無罪之諭知。至被害人丁○○具狀表示本件應係強盜罪，惟依其於偵查中具結所證：
    「他們說『我們早就跟你很久了，你有沒有錢我們都知道』
    ．．他們叫我不要再裝，忍耐是有限度等語．．後來我沒有
    辦法就說『你們自己找』，他們一到我小辦公室，就知道我
    把錢放在紙袋裡，他們要我拿給他們，我就把紙袋放在桌上
    」（見偵卷第84頁）等語，足見被害人斯時之意思自由，尚
    未達全遭抑制之程度，而與強盜罪之要件尚屬有間，均附此
    敘明。爰審酌被告等素行尚可、犯罪之動機、手段固有可議
    ，所生危害於被害人及社會秩序亦非甚輕，惟犯後坦承犯行
    、態度堪稱良好等一切情狀，分別量處如主文所示之刑。至
    公訴人雖具體求處被告等有期徒刑1 年，惟本院審酌上情，
    認各量處如主文所示之刑，較為妥適，併此說明。
四、起訴書指訴被告戊○○與綽號「黑仔」之人及另名男子係持
    槍埋伏於被害人辦公室外，嗣並由另名男子持槍抵住被害人
    腹部，惟復說明該槍未扣案，且尚無積極事證足認係槍砲彈
    藥刀械管制條例列管之槍枝，本院並審酌被害人於警詢時係
    陳述：「歹徒以類似槍管之物．．」（見偵卷第23頁），而
    以其陳述當時距本件發生之時最近，記憶當最為清晰、可信
    之情，綜合判斷之，因認尚難遽認被告等所持之物確為公訴
    人所指之「槍」，自亦無從判斷是否屬違禁物，且無法證明
    為被告等所有之物，從而，尚無逕予宣告沒收之餘地，附此
    敘明。
據上論斷，應依刑事訴訟法第二百九十九條第一項前段，刑法第
二條第一項前段、第三百零二條第一項、第三百四十六條第一項
，修正前刑法第五十五條，刑法施行法第一條之一，判決如主文
。
本案經檢察官黃紋綦到庭執行職務。
中　　華　　民　　國　　96　　年　　7　　 月　　13　　日
　　　　　　　　　        刑事第三庭
                              審判長法  官  黃雅芬
                                    法　官　游士珺
                                    法　官　王幸華
上正本證明與原本無異。
如不服本判決，應於判決送達後10日內向本院提出上訴狀（應抄
附繕本）。告訴人或被害人如對於本判決不服者，應具備理由請
求檢察官上訴，其上訴期間之計算係以檢察官收受判決正本之日
期為準。
　　　　　　　　　　　　　　　　    書記官　陳泰寧
中　　華　　民　　國　　96　　年　　7　　 月　　13　　日
附錄本案論罪科刑法條全文：
中華民國刑法第302條
（剝奪他人行動自由罪）
私行拘禁或以其他非法方法，剝奪人之行動自由者，處 5 年以下
有期徒刑、拘役或 3 百元以下罰金。
因而致人於死者，處無期徒刑或 7 年以上有期徒刑，致重傷者，
處 3 年以上 10 年以下有期徒刑。
第 1 項之未遂犯罰之。
中華民國刑法第346條
（單純恐嚇罪）
意圖為自己或第三人不法之所有，以恐嚇使人將本人或第三人之
物交付者，處6月以上5年以下有期徒刑，得併科1千元以下罰金
。
以前項方法得財產上不法之利益，或使第三人得之者，亦同。
前二項之未遂犯罰之。
